臺灣高雄地方法院刑事判決　　　　　　110年度金訴字第121號
公　訴　人　臺灣高雄地方檢察署檢察官
被　　　告　吳嘉裕


上列被告因詐欺等案件，經檢察官提起公訴（109年度偵字第
00000號），本院判決如下：
    主  文
吳嘉裕犯三人以上共同詐欺取財罪，累犯，處有期徒刑壹年陸月
。又犯三人以上共同詐欺取財罪，累犯，處有期徒刑壹年捌月。
應執行有期徒刑貳年。
未扣案之犯罪所得新臺幣陸仟元沒收，於全部或一部不能沒收或
不宜執行沒收時，追徵其價額。
    事  實
一、吳嘉裕於民國109年9月23日11時37分前某時許，在臉書網站
    上找工作，與真實姓名年籍不詳、通訊軟體LINE（下稱LINE
    ）暱稱「劉慧伶」之人聯繫，經由「劉慧伶」轉介，與真實
    姓名年籍不詳、LINE暱稱「黃博彥」之人以LINE聯繫洽詢後
    ，其已預見詐欺集團盛行，而提供金融機構帳戶予他人使用
    ，並依照他人指示持金融機構帳戶之存摺、提款卡及密碼前
    往領取款項後交付，所提供之帳戶可能作為詐欺集團成員詐
    欺取財供被害人匯款之用，依指示提款後交付他人更可能使
    贓款流入詐欺集團掌控以致去向不明，仍不違背其本意，而
    與「劉慧伶」、「黃博彥」及其等所屬詐欺集團成員共同意
    圖為自己不法之所有，基於三人以上共同詐欺取財及洗錢之
    不確定故意之犯意聯絡，與「黃博彥」約定，將其所有申辦
    之華南商業銀行小港分行帳號000000000000號帳戶（下稱本
    案帳戶）提供予「黃博彥」所屬詐欺集團使用，並負責擔任
    自本案帳戶提領款項後，再轉交予「黃博彥」指示之人，並
    獲取報酬。嗣後：（一）於109年9月22日16時30分許，先由
    不詳詐欺集團成員以門號0000000000聯絡廖宥萌，自稱為廖
    宥萌之友人「阿川」，「阿川」並以LINE暱稱「平安」與廖
    宥萌聯絡；於同年月23日9時46分許，「阿川」向廖宥萌佯
    稱其朋友欠債急需用錢，要向廖宥萌借錢等語，並以LINE傳
    送本案帳戶資料予廖宥萌，致廖宥萌陷於錯誤，於同年月23
    日11時37分許，在雲林縣○○鎮○○路000號「西螺鎮農會
    中山辦事處」臨櫃匯款新臺幣（下同）20萬元至本案帳戶內
    。（二）於109年9月22日16時18分許，先由不詳詐欺集團成
    員以門號0000000000聯絡陳季芸，自稱為陳季芸之姪子，佯
    稱LINE帳號變更，之後即以LINE與陳季芸聯絡；於同年月23
    日9時54分許，詐欺集團成員向陳季芸佯稱因做生意需周轉
    資金，急需用錢，要向陳季芸借錢等語，並以LINE傳送本案
    帳戶資料予陳季芸，致陳季芸陷於錯誤，於同年月23日12時
    27分許，在臺北市○○區○○路000號「玉山銀行城東分行
    」，以ATM轉帳32萬元至本案帳戶內。吳嘉裕再依「黃博彥
    」指示，於同年月23日13時29分，在高雄市○○區○○路
    000號「華南銀行小港分行」臨櫃提領45萬元、同年月13時
    33分、13時34分、13時35分許，在上址ATM分次提領3萬元、
    3萬元、1萬元，吳嘉裕自上開52萬元款項中取得6,000元之
    報酬後，其餘即均交付予真實姓名年籍不詳之詐欺集團成年
    男性成員，製造金流斷點，而隱匿詐欺犯罪所得之去向。
二、案經廖宥萌訴由雲林縣政府警察局西螺分局、陳季芸訴由臺
    北市政府警察局大安分局及高雄市政府警察局林園分局報告
    臺灣高雄地方檢察署檢察官起訴。
    理  由
壹、證據能力：
    刑事訴訟法第159條之5規定，被告以外之人於審判外之陳述
    ，雖不符前4條之規定，而經當事人於審判程序同意作為證
    據，法院審酌該言詞陳述或書面陳述作成時之情況，認為適
    當者，亦得為證據；當事人、代理人或辯護人於法院調查證
    據時，知有第159條第1項不得為證據之情形，而未於言詞辯
    論終結前聲明異議者，視為有前項之同意。準此，本判決所
    引用各項被告以外之人於審判外言詞或書面陳述，性質上雖
    屬傳聞證據，然審酌此等陳述作成時之外部情況俱無不當，
    復經檢察官、被告吳嘉裕均表示同意具有證據能力【見本院
    110年度金訴字第121號卷（下稱本院卷）第25、47頁】，直
    至言詞辯論終結前亦未聲明異議，嗣於審判程序業經依法調
    查，乃認作為證據應屬適當，自得採為認定事實之依據。
貳、實體部分：
一、得心證之理由：
    訊據被告吳嘉裕固坦承有將本案帳戶提供與「黃博彥」所屬
    詐欺集團成員使用，並負責擔任自本案帳戶內提領款項後再
    轉交予「黃博彥」指示之人等工作，惟矢口否認有何加重詐
    欺及洗錢等犯行，辯稱：我是在臉書上找工作看到應徵廣告
    ，我就主動加「劉慧伶」的LINE，「劉慧伶」叫我跟公司於
    高雄市小港地區的聯絡人「黃博彥」聯絡，「黃博彥」跟我
    說公司為了節稅，需要有人提供金融帳戶作為海外廠商資金
    回籠，我是幫助他們逃稅，但不是詐欺集團成員等語【見高
    雄市政府警察局小港分局高市警港分偵字第10972558200號
    卷（下稱警卷）第3-4頁、臺灣高雄地方法院檢察署109年度
    偵字第24328號卷（下稱偵卷）第44頁、本院卷第23頁】。
    但查：
（一）被告於109年9月23日11時37分前某時許，將其所有之本案
      帳戶提供與「黃博彥」所屬詐欺集團成員作為匯入款項使
      用，並負責擔任自本案帳戶提領款項後再轉交予「黃博彥
      」指示之人等工作；嗣於上開事實欄一、（一）、（二）
      所示之時、地，先由不詳詐欺集團成員以電話聯繫告訴人
      廖宥萌、陳季芸，以事實欄一、（一）、（二）所示之詐
      術，使前揭告訴人均陷於錯誤，而匯款至本案帳戶，被告
      復依「黃博彥」之指示提領款項後，交付與真實姓名年籍
      不詳之詐欺集團成年男性成員，被告並取得6,000元之報
      酬等情，業經被告於本院審理中坦認屬實（見本院卷第47
      頁），核與告訴人廖宥萌、陳季芸於警詢中證述之情節相
      符（見警卷第16-18、45-47頁），並有廖宥萌之匯款申請
      書、、華南商業銀行股份有限公司109年10月15日營通字
      第1090029071號函所附之本案帳戶之開戶人資料與交易明
      細、銀行及ATM監視器錄影畫面擷取照片、陳季芸之匯款
      明細、廖宥萌、陳季芸2人之內政部警政署反詐騙諮詢專
      線紀錄表、受理詐騙帳戶通報警示簡便格式表、金融機構
      協助受詐騙民眾通知疑似警示帳戶通報單、手機通話紀錄
      及訊息對話內容翻拍照片等附卷可查（見警卷第20、23
      -44、49-55、61-72頁），上情首堪認定。再被告將上開
      款項交與「黃博彥」指示之不詳之人，使得檢警難以追查
      ，當已製造金流斷點，而隱匿詐欺犯罪所得之去向，此亦
      堪認定。
（二）認定被告與「黃博彥」所屬詐欺集團之不詳成員共同意圖
      為自己不法之所有，具備三人以上共同詐欺取財、洗錢之
      不確定故意之犯意聯絡之理由：
   1、按刑法上之故意，分直接故意（確定故意）與間接故意（
      不確定故意），「行為人對於構成犯罪之事實，明知並有
      意使其發生者」為直接故意，「行為人對於構成犯罪之事
      實，預見其發生而其發生並不違背其本意者」為間接故意
      ；而間接故意與有認識的過失（又稱疏虞過失）之區別，
      二者對構成犯罪之事實雖均預見其能發生，但前者對其發
      生並不違背其本意，後者則確信其不發生（最高法院87年
      台上字第2716號判決參照）。再本諸於刑法之規範目的在
      於法益保護，若行為人已預見其行為將導致法益侵害事實
      發生之可能性，即應避免，不應輕易為之，從而不確定故
      意與有認識之過失，行為人主觀上對於犯罪事實既均已預
      見其能發生，判斷犯罪事實之發生對行為人而言究係「不
      違背其本意」或「確信其不發生」之標準，自應視行為人
      是否已採取實際行動顯示其避免結果發生之意願，方得以
      主張確信其不發生，而為有認識之過失。反之，若行為人
      主觀上已預見其行為將導致法益侵害發生，猶率爾為之，
      且未見有何實際行動，足證其有確信犯罪事實不發生之合
      理根據，則行為人所為自屬不違背其本意，而為不確定故
      意。
   2、又按金融帳戶為個人理財之工具，申請開設金融帳戶並無
      任何特殊之限制，一般民眾皆可以自由申請開戶，並得同
      時在不同金融機構申請多數存款帳戶使用，乃眾所週知之
      事實，除非係從事不法行為規避責任者，殊無支付高額報
      酬借用他人帳戶從事金融往來之必要，且借用他人帳戶作
      為金融流通工具，有遭人侵吞款項之風險，故亦難以想像
      正當合法經營之公司行號會任意於網路公開徵求帳戶出租
      者，甚而將公司收入匯入不相干之帳戶出租者帳戶內；尤
      以詐欺集團犯罪頻傳，該等犯罪多數均係利用他人帳戶作
      為詐欺所得財物之出入帳戶，業經媒體廣為披載，政府機
      構亦多方宣導，提醒民眾勿輕易提供自己名義申辦之金融
      帳戶予他人，或任意受託轉帳及提領款項，以免成為協助
      或與他人共同犯罪之工具，是依一般人通常之知識、智能
      及經驗，當可詳知若見他人不以自己名義申請開戶，反而
      向陌生人取得帳戶使用者，多係欲藉該帳戶取得不法犯罪
      所得，而對於此類非依正常程序要求提供金融帳戶、或轉
      帳甚至提領款項後交付者，均能合理懷疑可能與詐欺集團
      犯罪相關，進而對於該等帳戶將可能用以收受不法所得後
      ，製造金流斷點，致無從追查不法款項之去向，當有合理
      之預見。
   3、再查，被告於本院審理中自承為高職肄業，曾從事碼頭工
      作、維修水庫、臨時工等語（見警卷第2頁、偵卷第43頁
      、本院卷第58頁），是其身為具有相當之智識程度之人，
      對上情自當有所認知，且依被告陳稱：我是在臉書網頁找
      到應徵工作的廣告，對方「劉慧伶」、「黃博彥」跟我說
      他們公司為了節稅，需要有人提供金融帳戶作為海外廠商
      投資的資金回籠，我可以得到報酬。我沒見過「黃博彥」
      、「劉慧伶」，就將本案帳戶給他們看，然後在109年9月
      23日中午，我接到「黃博彥」用LINE打來的電話，他跟我
      說52萬元進來了，叫我去提領，我提領完52萬元後，「黃
      博彥」用LINE叫我去高雄市小港區高雄公園旁把錢交給他
      們公司的人，於是我就依照對方的指示去做，並從52萬元
      中拿6,000元做我的報酬等語（見警卷第3-5頁、偵卷第44
      頁、本院卷第52頁），本院參以被告上揭自承之應徵工作
      過程及工作內容，其未經過任何面試，交付帳戶即可錄取
      ，且工作內容僅須提供金融帳戶供他人匯款之用，再依指
      示提領款項後交付，並自其中留取自己之報酬，但一個豐
      厚報酬的工作，竟無關乎應徵者之專業、技能，亦不必付
      出多少勞力，且無須經由面試或考試，即可錄用直接上工
      ，既無須打卡、簽到，也無上下班時間限制，僅須提供帳
      戶及提領現金交付，便可獲取高額報酬，薪資報酬給付方
      式更係從匯入帳戶款項中直接扣除領取，而非由工作單位
      審核後發給，此種工作性質及領薪方式，對智識正常且有
      工作經驗者而言，豈會不生疑問；再參以被告供稱：我不
      認識「黃博彥」，我不知道是誰的海外投資，也不瞭解這
      樣為什麼可以節稅，也不知道節什麼稅，我當時是有懷疑
      為何他們不用自己的帳戶，但我還是把帳戶給他們用，我
      知道逃稅是犯罪行為，但還是幫助他們。我沒辦法提供與
      「黃博彥」之對話記錄，因為我手機重整後資料都被刪除
      等語（見警卷第5頁、偵卷第44-45頁、本院卷第52、55-5
      7頁），亦可見被告與向其借用帳戶出入款項之人並非熟
      識，其就本案工作內容亦曾產生懷疑，亦知悉可能有刑責
      問題，詎仍為貪求報酬，未進行任何查證，率爾提供帳戶
      予陌生人士使用並提領款項交付，足見其對於該人是否會
      將本案帳戶使用於財產犯罪、製造金流斷點等不法用途等
      節，並不在意，則被告容任風險發生、有縱使本案帳戶果
      遭利用為詐欺取財之收受匯款帳戶、並隱匿犯罪所得之去
      向亦不違其本意之不確定故意，已甚顯然；又本件依被告
      所陳情節，亦可見被告參與本案犯行時，接觸之成員至少
      為三人以上，且該詐欺集團之運作模式，乃先由部分成員
      實際撥打電話詐騙告訴人匯款後，即由集團內成員指示如
      被告擔任之車手配合迅速提領贓款，並依指示層層上繳，
      是被告與「黃博彥」所屬詐欺集團之不詳成員，有共同意
      圖為自己不法之所有，具備三人以上共同詐欺取財及洗錢
      之不確定故意之犯意聯絡，亦堪認定。
   4、再按共同正犯，係共同實行犯罪行為之人，在共同意思範
      圍內，各自分擔犯罪行為之一部，相互利用他人之行為，
      以達其犯罪之目的，其成立不以全體均參與實行犯罪構成
      要件之行為為要件，其行為分擔，亦不以每一階段皆有參
      與為必要，倘具有相互利用其行為之合同意思所為，仍應
      負共同正犯之責。又現今從事詐欺等財產犯罪者為逃避查
      緝，大多採分工方式為之，舉凡自人頭帳戶之取得、提款
      車手之招募、聯絡被害人實施詐欺、車手轉匯或提領詐欺
      所得、收取提領詐欺所得、分贓等階段，均須由縝密分工
      方能完成，若欠缺其中任何一環，即難以達成犯罪目的，
      其中分擔轉匯、提領詐騙所得贓款之工作，更是詐欺行為
      人最終完成詐欺取財犯行之關鍵行為，負責轉匯、提領之
      人當係以自己犯罪之意思，參與犯罪構成要件之行為，而
      屬共同正犯無疑。本件被告提供本案帳戶以供告訴人2人
      匯款，嗣後再將贓款依「黃博彥」指示提領後交付，依前
      揭說明，其所為已屬構成要件行為，並非單純提供金融帳
      戶予不法份子使用之幫助行為，自為本件加重詐欺取財及
      洗錢犯行之共同正犯。
   5、再刑法詐欺取財罪之主觀構成要件固需具備「故意」和「
      不法所有意圖」，惟所謂「不法所有意圖」係指行為人對
      客觀不法構成要件之實現有認識，並且具有使自己或第三
      人獲得被害人所交付之財產利益之想像，此之「有認識」
      ，只要認知客觀不法構成要件可能實現，即為已足，縱屬
      「詐欺之不確定故意」，亦不影響詐欺不法所有意圖之認
      定，併予敘明。
   6、至被告雖於本院準備程序及審理程序時陳稱：警察有看到
      我手機內有繼續詢問「黃博彥」是否還可以再去領錢的對
      話，且我有依照他們說的節稅方式去網路查證等語（見本
      院卷第23、57頁），然依高雄市政府警察局小港分局110
      年9月30日高市警港分偵字第11072385000號函覆略以：「
      被告吳嘉裕於接受警詢時並未提供其與『黃博彥』之LINE
      對話內容予警查看，且其於筆錄中供稱該LINE對話內容因
      手機重整均已刪除，故無法提供參辦」（見本院卷第32頁
      ），且參以被告亦陳稱：我手機上的資料更新的時候洗掉
      了，且沒有辦法提供有在網路上查詢節稅的相關資料等語
      （見本院卷第57頁），是以，本院無從認定被告上開所陳
      內容是否屬實，自無從作為本案認定之證據資料，附此敘
      明。
（三）綜上，本件事證明確，被告所辯尚無可採，上開犯行已堪
      認定，應依法論科。
三、論罪科刑：
（一）法律見解之說明：
   1、按洗錢防制法業於105年12月28日修正公布，並於106年6
      月28日生效施行（下或稱新法），本次修法參酌國際防制
      洗錢金融行動工作組織（Financial Action Task Force
      ，下稱FATF）40項建議之第3項建議，並參採聯合國禁止
      非法販運麻醉藥品和精神藥物公約，及聯合國打擊跨國有
      組織犯罪公約之洗錢行為定義，將洗錢行為之處置、分層
      化及整合等各階段，全部納為洗錢行為，完整規範洗錢之
      所有行為模式。不惟就洗錢行為之定義（第2條）、前置
      犯罪之門檻（第3條）、特定犯罪所得之定義（第4條），
      皆有修正，抑且因應洗錢行為定義之修正，將修正前同法
      第11條第1項、第2項區分為自己或為他人洗錢罪，而有不
      同法定刑度，合併移列至第14條第1項，亦不再區分為不
      同罪責，同處7年以下有期徒刑，併科500萬元以下罰金，
      以求與國際規範接軌，澈底打擊洗錢犯罪。從而新法第14
      條第1項之一般洗錢罪，只須有同法第2條各款所示洗錢行
      為之一，而以第3條規定之特定犯罪作為聯結為已足。申
      言之，洗錢之定義，在新法施行後，與修正前規定未盡相
      同，因此是否為洗錢行為，自應就犯罪全部過程加以觀察
      ，以行為人主觀上具有掩飾或隱匿其特定犯罪所得或變得
      之財產或財產上利益，與該特定犯罪之關聯性，使其來源
      形式上合法化，以逃避國家追訴、處罰之犯罪意思，客觀
      上有掩飾或隱匿特定犯罪所得之財物或財產上利益之具體
      作為者，即屬相當。過去實務認為，行為人將自己犯罪所
      得財物交予其他共同正犯，祇屬犯罪後處分贓物之行為，
      非本法所規範之洗錢行為。惟依新法規定，倘行為人意圖
      掩飾或隱匿特定犯罪所得來源，而將特定犯罪所得交予其
      他共同正犯予以隱匿，或由共同正犯以虛假交易外觀掩飾
      不法金流移動，即難認僅單純犯罪後處分贓物之行為，應
      仍構成新法第2條第1或2款之洗錢行為（最高法院109年台
      上字第436號、第1135號刑事判決要旨參照）。查本案係
      分工由被告自本案帳戶提領告訴人2人匯入之款項後，再
      轉交予集團內其他成員，該行為已製造金流斷點，使偵查
      機關難以追查帳戶金流，以達掩飾詐欺犯罪所得之本質及
      去向，自屬洗錢防制法所稱之洗錢行為。
（二）核被告就事實一、（一）、（二）所為，均係犯洗錢防制
      法第14條第1項之一般洗錢罪、刑法第339條之4第1項第2
      款三人以上共同犯詐欺取財罪。被告就上開加重詐欺及一
      般洗錢犯行，與「劉慧伶」、「黃博彥」、取款之不詳成
      年男子及其等所屬詐欺集團成員，有犯意聯絡與行為分擔
      ，應論以共同正犯。被告上開各次犯行，均係以一行為觸
      犯數罪名，為想像競合犯，應各從一重論以加重詐欺取財
      罪。被告所犯2次犯行，詐騙對象不同，犯意各別，行為
      互殊，應分論併罰。
（三）被告前因贓物、竊盜、傷害、毀損等案件，分別經本院以
      105年度審易字第234號、105年度簡字第2102號、106年度
      審易字第102號判決有期徒刑3月（2罪）、4月、2月、6月
      確定，並經本院106年度聲字第1210號裁定應執行有期徒
      刑1年1月確定，於106年7月19日縮短刑期假釋出監，106
      年9月16日假釋期滿視為執行完畢等情，有臺灣高等法院
      被告前案紀錄表在卷可查，被告於受有期徒刑執行完畢後
      ，5年以內故意再犯上開二件有期徒刑以上之罪，均為累
      犯。而依司法院釋字第775號解釋文及理由之意旨，係指
      構成累犯者，不分情節，一律加重最低本刑，於不符合刑
      法第59條所定要件之情形下，致生行為人所受之刑罰超過
      其所應負擔罪責之個案，不符罪刑相當原則、比例原則。
      於此範圍內，在修正前，為避免發生上述罪刑不相當之情
      形，法院就該個案應裁量是否加重最低本刑；依此，該解
      釋係指個案應量處最低法定刑、又無法適用刑法第59條減
      輕規定之情形，法院應依此解釋意旨裁量不予加重最低本
      刑（最高法院108年度台上字第338號判決參照）。被告所
      犯上揭二犯行，依其犯罪情節，認尚無應量處最低法定刑
      ，否則罪刑不相當之情形，認均應依刑法第47條第1項之
      規定論以累犯，並依法加重其刑。
（四）爰以行為人之責任為基礎，審酌被告正值青年，有相當之
      社會經驗，可得知悉詐欺集團犯罪組織盛行，竟仍為圖賺
      取不法報酬，基於不確定故意而提供本案帳戶並擔任提領
      款項之車手，其提領詐騙款項後，進而將贓款交付「黃博
      彥」指示之人，使告訴人2人遭騙之款項迅速流至詐欺集
      團掌控，難以追查流向。考量現今詐欺集團猖獗，使人與
      人之間產生不信賴與懷疑之感，其所為實有不該，不僅侵
      害各告訴人之財產法益，亦影響社會治安，實應給予相當
      之責難，再兼衡各告訴人遭詐騙金額之多寡、被告否認犯
      行之犯後態度、於本院審理中自述之智識程度及家庭經濟
      狀況（見本院卷第58頁）、前科素行等一切情狀，各量處
      如主文第1項所示之刑，並定應執行刑如主文第1項所示。
（五）沒收部分：
      本件被告為事實欄一、（一）、（二）所示犯行後，取得
      6,000元之報酬，業據其歷次供承在卷（見警卷第4頁、偵
      卷第44頁、本院卷第56頁），此即為其之犯罪所得，雖未
      扣案，仍應依刑法第38條之1第1項前段、第3項規定宣告
      沒收，並於全部或一部不能沒收或不宜執行沒收時，追徵
      其價額。再被告已將本案帳戶內之款項依「黃博彥」指示
      交付與不詳詐欺集團成員，無從管領其去向，且提供帳戶
      所掩飾之財物本身，僅為洗錢之標的，並非洗錢犯罪工具
      、產物，亦非被告實際所獲之犯罪所得，因此，本件告訴
      人2人受騙匯入款項，尚不得依洗錢防制法第18條或刑法
      第38條之1規定宣告沒收，併與指明。
據上論斷，應依刑事訴訟法第299條第1項前段，判決如主文。
本案經檢察官許紘彬提起公訴，檢察官郭麗娟到庭執行職務。
中    華    民    國   110    年    11    月    11    日
                  刑事第十庭  審判長法  官  曾鈴媖
                                    法  官  陳美芳
                                    法  官  蔣文萱
以上正本證明與原本無異。
如不服本判決應於收受判決後20日內向本院提出上訴書狀，並應
敘述具體理由。其未敘述上訴理由者，應於上訴期間屆滿後20日
內向本院補提理由書（均須按他造當事人之人數附繕本）「切勿
逕送上級法院」。
中    華    民    國   110    年    11    月    11    日
                                    書記官  廖佳玲
附錄本案論罪科刑法條：
《洗錢防制法第14條第1項》
有第二條各款所列洗錢行為者，處7年以下有期徒刑，併科新臺
幣5百萬元以下罰金。
《中華民國刑法第339條之4第1項》
犯第339條詐欺罪而有下列情形之一者，處1年以上7年以下有期
徒刑，得併科1百萬元以下罰金：
一、冒用政府機關或公務員名義犯之。
二、三人以上共同犯之。
三、以廣播電視、電子通訊、網際網路或其他媒體等傳播工具，
    對公眾散布而犯之。